【裁判字號】    97,訴,1229
【裁判日期】    980113
【裁判案由】    偽證
【裁判全文】
臺灣高雄地方法院刑事判決              97年度訴字第1229號
公  訴  人  臺灣高雄地方法院檢察署檢察官
被      告  乙○○
上列被告因偽證案件，經檢察官追加起訴（97年度偵字第14756
號），本院判決如下：
    主  文
乙○○犯偽證罪，處有期徒刑伍月。
    事  實
一、乙○○係民主進步黨（下稱民進黨）高雄縣甲仙鄉黨部黨員
    ；民進黨為辦理「總統暨立委提名選舉」提名作業，乃於96
    年2 月14日經民進黨中常會決議，96年3 月5 日起至3 月9
    日受理總統提名登記，96年5 月6 日舉行總統暨立法委員提
    名選舉（以下或稱黨內初選）之黨員投票，以決定第12屆總
    統暨立法委員提名選舉之候選人。詎其明知民進黨甲仙鄉黨
    部前主任委員甲○○（所涉違反總統及副總統選舉罷免法案
    件，業經本院判處有期徒刑3 年6 月）於96年5 月6 日上午
    投票前，曾向其表示，只要黨內初選時投票支持謝長廷，在
    是日初選投票結束後，即可獲得免費招待至屏東縣旅遊，其
    並與甲○○達成交付不正利益之合意，而許以投票為一定行
    使，並於96年5 月6 日上午10時許，投完票後，接受招待至
    屏東縣旅遊之事實，竟為迴護甲○○，基於偽證之單一犯意
    ，在臺灣高雄地方法院檢察署檢察官偵辦97年度選偵字第44
    號甲○○、鍾梅蘭違反總統副總統選舉罷免法案件（以下或
    稱甲○○、鍾梅蘭賄選案件）及本院審理上開甲○○、、鍾
    梅蘭被訴賄選案件（97年度選訴字第18號）時，為下列之行
    為：
(一)、於97年3 月24日下午5 時40分許，在法務部調查局高雄縣調
    查站第8 詢問室，經檢察官告以具結義務及偽證處罰，當庭
    具結後，虛偽證稱：「（檢察官問：投完票後，你是否有去
    參加屏東東港一日遊？）因為我會暈車嘔吐，所以我沒有搭
    遊覽車，之後是有一位甲仙之婦女，名字我不清楚，她載我
    回甲仙的服務處。到服務處後，我就換開自己的車開車回家
    。」、「（檢察官問：你是否知道甲○○有出錢招待甲仙地
    區黨員在搭遊覽車到鼓山國小投完票後，免費招待黨員到屏
    東東港一日遊？）我所知道的是，甲仙到旗山投票所乘之遊
    覽車是用黨員所繳之黨費招待，我不知道有東港一日遊這件
    事」云云。
(二)、又於同年4 月29日下午4 時許，在法務部調查局高雄縣調查
    站，就同一案件為檢察官訊問時，以證人身分供前具結後，
    虛偽證稱：「（檢察官問：投票前有無說投完票後要出去玩
    ？）沒有。」、「（檢察官問：為何上次偵訊時，你說甲○
    ○在投票前說投完票後要去東港一日遊？）我沒有這樣講」
    云云。
(三)、復於同年9 月30日下午2 時30分許，在本院第五法庭審理上
    開甲○○、鍾梅蘭被訴賄選案件之審判期日，經本院告以具
    結義務及偽證處罰，以證人身分供前具結後，虛偽證稱：「
    投完票後，因為時間還早，就有人提議要不要去哪裡理，我
    提議到東港，因為很少去那裡而且當時是鮪魚季節，大家都
    說好，我們才去那邊」、「是去投完票後才講要去東港玩，
    投票之前，並沒有人跟我講投完票後可以去玩」云云，均就
    該案情有重要關係之事項，供前具結而為虛偽證述，足以影
    響刑事案件審判之正確性。
二、案經臺灣高雄地方法院檢察署檢察官自動檢舉偵查起訴。
    理  由
一、證據能力：
(一)、按被告以外之人於審判外之陳述，雖不符刑事訴訟法第159
    條之1 至第159 條之4 之規定，而經當事人於審判程序同意
    作為證據，法院審酌該言詞陳述或書面陳述作成時之情況，
    認為適當者，亦得為證據，刑事訴訟法第159 條之5 第1 項
    定有明文。本件檢察官、被告於本院審判程序時，就本判決
    所引用審判外之言詞或書面陳述，除證人甲○○於另案（本
    院97年度選訴字第18號）之調詢及偵查中所為之陳述，被告
    爭執證據能力外，其餘均明示同意有證據能力，本院認該具
    有傳聞證據性質之證據，其取得過程並無瑕疵，且與待證事
    實具有關聯性，證明力非明顯過低，以之作為證據係屬適當
    ，認俱得為證據。
(二)、本件公訴人雖補列甲○○於其所涉賄選案件之調詢及偵查中
    供述為證據。惟查，甲○○於其所涉賄選案件中之調詢、偵
    查陳述，分別係以犯罪嫌疑人、被告身分接受調查人員、檢
    察官之訊問，而其上開調詢、偵查中所陳述之內容均僅與其
    本身所涉賄選案件有關之事項，並無關於本件被告乙○○之
    情節，自無援用甲○○於上開案件之調詢及偵查中供述作為
    為本判決之依據，併此敘明。
二、訊據被告乙○○固坦承有於民進黨黨內初選投票後，參加該
    次「屏東東港一日遊」之旅遊活動，除自行負擔搭乘汽艇遊
    潟湖之費用外，未支付車資、餐費等旅遊費用，並在檢察官
    偵辦上開甲○○、鍾梅蘭賄選案件中，於97年4 月29日檢察
    官訊問時，供前具結為前揭之證述等事實，惟矢口否認有何
    偽證之犯行。辯稱：97年3 月24日下午5 時40分第1 次接受
    檢察官訊問時，我因為緊張害怕，檢察官問我的事情，我把
    它跟另1 次活動弄混了，也聽不懂檢察官問我什麼；同日晚
    上7 時20分檢察官第2 次訊問時，檢察官一開始問我「大鵬
    灣風景區」的事情，但我真的不知道什麼是「大鵬灣風景區
    」，後來檢察官講是「屏東東港一日遊」時，我就有說我當
    時有參加，但我沒有說甲○○在投票前有表示一起去「屏東
    東港一日遊」，因為我不知道甲○○在投票前有無說投完票
    後要去東港玩；至於同年4 月29日檢察官第3 次訊問時，確
    實就是出於我自己的意思回答的，並沒有作偽證等語。
三、經查：
(一)、被告在檢察官偵辦上開甲○○、鍾梅蘭賄選案件偵查中，先
    於97年3 月24日下午5 時40分許，經檢察官以證人身分訊問
    ，於供前具結，就其在96年5 月6 日上午民進黨黨內初選投
    票後有無參加甲○○所出資舉辦之屏東東港一日遊之對案情
    有重要關係之事項，陳述：「（檢察官問：投完票後，你是
    否有去參加屏東東港一日遊？）因為我會暈車嘔吐，所以我
    沒有搭遊覽車，之後是有一位甲仙之婦女，名字我不清楚，
    她載我回甲仙的服務處。到服務處後，我就換開自己的車開
    車回家。」、「（檢察官問：你是否知道甲○○有出錢招待
    甲仙地區黨員在搭遊覽車到鼓山國小投完票後，免費招待黨
    員到屏東東港一日遊？）我所知道的是，甲仙到旗山投票所
    乘之遊覽車是用黨員所繳之黨費招待，我不知道有東港一日
    遊這件事」等語；復於同年4 月29日下午4 時許，就同一案
    件為檢察官訊問時，以證人身分供前具結後，就另案被告甲
    ○○在投票前有無告知投完票後可搭遊覽車免費至屏東縣旅
    遊之對案情有重有關係之事項，證稱：「（檢察官問：投票
    前有無說投完票後要出去玩？）沒有。」、「（檢察官問：
    為何上次偵訊時，你說甲○○在投票前說投完票後要去東港
    一日遊？）我沒有這樣講」等語；又於97年9 月30日下午2
    時30分許，在本院第五法庭審理上開甲○○、鍾梅蘭被訴賄
    選案件之審判期日，經本院告以具結義務及偽證處罰，以證
    人身分供前具結後，虛偽證稱：「投完票後，因為時間還早
    ，就有人提議要不要去哪裡理，我提議到東港，因為很少去
    那裡而且當時是鮪魚季節，大家都說好，我們才去那邊」、
    「是去投完票後才講要去東港玩，投票之前，並沒有人跟我
    講投完票後可以去玩」等語，且被告上開偵查、審判中之證
    述，對於甲○○所涉賄選案件係有重要關係之事項等情，亦
    為被告所不爭執，並有被告於97年3 月24日第1 次偵訊筆錄
    、同年4 月29日偵訊筆錄、本院97年9 月30日審判筆錄各1
    份及被告作證所簽之結文3 紙在卷足稽（高雄地檢署97選他
    132 卷第279 至281 頁，97選偵96卷第166 至168 頁，本院
    97選訴18卷第98、99、103 頁）。
(二)、而被告為民進黨黨員，確有於96年5 月6 日上午至旗山國小
    參與民進黨黨內初選投票後，即搭乘由甲○○出資僱用之遊
    覽車至屏東縣旅遊，除船資外，並未支付車資及餐費之事實
    ，此為被告所承，核與證人鍾梅蘭供述：黨內初選當日投票
    後所舉辦之屏東旅遊，車資及餐費均由甲○○所負擔等語大
    致相符，此部分事實，要堪認定。則被告在上開案件偵查中
    ，於97年3 月24日檢察官第1 次訊問時，所為之上開證述，
    即與事實不符。
(三)、又證人甲○○確曾於民進黨黨內初選投票前，即已向具有投
    票資格之被告及其他民進黨黨員，告以投完票後即可參與屏
    東縣旅遊活動等情，業據被告在上開甲○○、鍾梅蘭賄選案
    件偵查中，於97年3 月24日晚上檢察官第2 次訊問時供述明
    確，核與證人鍾梅蘭證稱：投票前有說要帶黨員出去玩等語
    ；證人陳萬福陳稱：甲○○在投票前，有跟我們說投票給謝
    長廷，並說投完票後可以到東港旅遊等語；證人王德生證述
    ：前往投票場所途中，車上就有人宣布投完票要去旅遊等語
    互核相符，足認另案被告甲○○於96年5 月6 日民進黨黨內
    初選前，確曾告以被告及其他黨員投票後，可搭車至屏東東
    港旅遊甚明。是被告於上開案件偵查中，於97年4 月29日檢
    察官訊問時，及本院審理甲○○、鍾梅蘭被訴賄選案件中，
    於97年9 月30日審判期日，所為之上揭證述，要均與事實有
    違。
(四)、被告雖以前情置辯。惟查：
  1.被告確有於96年5 月6 日上午至旗山國小參與民進黨黨內初
    選投票後，搭乘由甲○○出資僱用之遊覽車至屏東縣旅遊，
    除船資外，並未支付車資及餐費，並於於97年3 月24日檢察
    官第1 次訊問時，供前具結後，虛偽證稱：「（檢察官問：
    投完票後，你是否有去參加屏東東港一日遊？）因為我會暈
    車嘔吐，所以我沒有搭遊覽車，之後是有一位甲仙之婦女，
    名字我不清楚，她載我回甲仙的服務處。到服務處後，我就
    換開自己的車開車回家。」、「（檢察官問：你是否知道甲
    ○○有出錢招待甲仙地區黨員在搭遊覽車到鼓山國小投完票
    後，免費招待黨員到屏東東港一日遊？）我所知道的是，甲
    仙到旗山投票所乘之遊覽車是用黨員所繳之黨費招待，我不
    知道有東港一日遊這件事」等情，業經認定如前。被告既確
    實有於上揭時、地，參加由甲○○所招待之屏東旅遊活動，
    則其於97年3 月24日所為之上開證述，即與事實不符，顯屬
    虛偽之證述無疑。被告雖辯稱：第1 次檢察官訊問時，我因
    為緊張害怕，頭暈暈的，聽不懂等語。然衡諸常情，被告於
    檢察官訊問之過程中，既對於檢察官所訊問之事項無法理解
    ，大可回答「我不知道」或「不了解」，抑或所言前後無法
    連貫，何以其仍能清楚、明確為上開之回答？被告謂因緊張
    、頭暈、聽不懂，才會這樣回答一節，要非可取。
  2.被告辯稱：我在97年3 月24日檢察官第2 次訊問時，並沒有
    說甲○○於投票前有向我表示投完票後大家一起去東港大鵬
    灣1 日等語，惟經本院當庭勘驗其於97年3 月24日偵查錄影
    光碟結果，其於97年3 月24日偵查中所為之陳述與卷附偵查
    筆錄記載大致相符，且證人乙○○確曾於97年3 月24日第2
    次偵查訊問時，檢察官訊以：「是事前跟你們說還是？」，
    答以：「事前是說要投票」；檢察官訊以：「那要順便坐車
    去大鵬灣玩是事前就有跟你們說嗎？」，答以：「有啊，事
    前有說啊，說順便這樣，那就錢花下去了，就乾脆…」，檢
    察官訊以：「他在投票前有說，投完票大家一起去…」，答
    以：「嘿啦，說要去看東港漁市場」等語，核與偵查筆錄所
    載相符。且檢察官於訊問後，亦提示筆錄予被告逐一檢閱、
    確認後，簽名於筆錄上等情，有本院勘驗筆錄在卷足佐。足
    認被告於97年3 月24日偵查中第2 次向檢察官所為之陳述，
    係出於其本人自由意志下所為，並無受到任到威脅、不正誘
    導之情事，堪信為真實。其謂97年3 月24日第2 次偵訊筆錄
    所載不實在一節，亦不足採。
  3.被告辯稱：甲○○事前確實未告知要出去玩之事云云，固與
    證人甲○○於本院審理時到庭證稱：我事前並未打電話告訴
    被告要出去旅遊這件事等語相符。惟查，被告在上開甲○○
    案件偵查中，於97年3 月24日檢察官訊問時，已明確陳稱甲
    ○○在投票前有告知投完票後去東港漁市場一節；證人鍾梅
    蘭亦明確證述甲○○事前即有說投完票後要帶黨員出去玩等
    情，均如前述。則被告事後翻異前詞改稱甲○○事前沒有說
    要到屏東旅遊一語，要不足採。且依甲○○所使用之000000
    0000號行動電話通訊監察譯文顯示，被告於96年5 月6 日上
    午9 時52分許，以其所使用門號0000000000號之行動電話，
    撥打甲○○之上開行動電話，向甲○○告以：「我們人要帶
    走了，要去東港」、「我們10點鐘要出發」等語（見97選他
    132 號第146 頁），衡諸常情，倘被告事先並不知悉當日投
    票後，將搭乘遊覽車外出旅遊，何以會在電話中向甲○○告
    知「我們人要帶走，要去東港」、「10點鐘要出發」等與屏
    東旅遊有關之情事？益徵被告事前確已知悉甲○○將在96年
    5 月6 日黨內初選投票後招待黨員至屏東旅遊甚明。參以，
    證人甲○○為上開刑事案件之被告，乃本案之利害關係人，
    其所為之證詞，要與其所涉之刑事案件具有關連性，從而，
    尚難僅因證人甲○○上開證詞，遽為有利被告認定之依據。
    本件被告既明知甲○○事前確曾告知黨內初選當日投完票後
    將招待其及其餘黨員至屏東旅遊等情，卻在檢察官偵辦上開
    甲○○、鍾梅蘭賄選案件偵查中，於97年4 月29日檢察官訊
    問時，及於本院審理上開甲○○、鍾梅蘭被訴賄選案件時，
    在97年9 月30日審判期日，均在供前具結，而為上開不實之
    證述，其謂無虛偽證述一節，要非可採。
  4.從而，被告就上開甲○○、鍾梅蘭賄選案件偵查中，先後於
    97年3 月24日、同年4 月29日，在法務部調查局高雄縣調查
    站，檢察官訊問時，及於本院審理上開甲○○、鍾梅蘭被訴
    賄選案件時，在97年9 月30日審判期日，先後3 次供前具結
    作證，對於上開於案情有重要關係之事項，而為虛偽證述，
    其確有偽證之故意已明。
(五)、綜上所述，被告確有於偵查中及本院審理時，供前具結而為
    虛偽證述之犯行，本件事證明確，被告犯行，堪以認定，應
    予依法論科。
四、按刑法上之偽證罪，為形式犯，不以結果之發生為要件，一
    有偽證行為，無論當事人是否因而受有利或不利之判決，均
    不影響其犯罪之成立。而該罪所謂於案情有重要關係之事項
    ，則指該事項之有無，足以影響於裁判之結果者而言。又證
    人之具結，乃以文書保證其所陳述之事實為真實，告以具結
    義務命其具結，端在使其明瞭具結意義，知所警愓，強制其
    據實陳述，不致為虛偽證言，俾能發現真實，故經具結後如
    就案情有重要關係之事項而為虛偽之陳述時，應受刑法上偽
    證罪之處罰（最高法院71年台上字第8127號判例可資參照）
    。本件被告就甲○○、鍾梅蘭賄選案件在檢察官偵查中，以
    證人身份供前具結，其中在97年3 月24日第1 次檢察官訊問
    時，就「其有無在96年5 月6 日上午民進黨黨內初選投票後
    ，參加甲○○所招待之屏東旅遊活動」；在同年4 月29日檢
    察官訊問時，就「甲○○在投票前有無事先告知投票後要至
    屏東旅遊」；復在本院審理上開甲○○、鍾梅蘭被訴賄選案
    件時，於97年9 月30日審判期日，就「甲○○在投票前有無
    事先告知投完票後要至屏東旅遊」、「係何人提議至屏東旅
    遊」等之於案情具有重要關係事項，為虛偽陳述，均足以影
    響檢察官對於甲○○、鍾梅蘭有無總統副總統選舉罷免法第
    89條第1 項後段之交付不正利益犯行之判斷。且其就該偽證
    事項之內容，均出於其等本身之親身經歷，並非僅傳聞或猜
    測可比，於他人刑事案件之案情有重要關係事項，故意為虛
    偽之陳述，自應構成偽證罪責。
五、是核被告所為，係犯刑法第168 條之偽證罪。又偽證罪為侵
    害國家法益之犯罪，其罪數應以訴訟之件數為準，雖先後2
    度偽證，然僅1 件訴訟，應論以單純一罪（最高法院72年台
    上字第3311號判例亦足參照）。本件被告在檢察官偵辦上開
    甲○○、鍾梅蘭賄選案件中，於97年3 月24日第1 次訊問、
    同年4 月29日訊問時所為如事實欄一之(一)、(二)所載之偽證犯
    行，及在本院審理上開甲○○、鍾梅蘭被訴賄選案件時，於
    97年9 月30日審判期日所為如事實欄一之(三)所載之偽證犯行
    ，依前開判例意旨，應論以單純一罪。又檢察官雖未就被告
    所為如事實欄一之(三)所載犯行併予追加起訴，惟此部分與追
    加起訴並經論罪科刑之部分，為單純一罪之關係，自為起訴
    效力所及，本院自得併予審理，附此敘明。爰審酌被告為迴
    護甲○○之罪責，竟於檢察官偵訊及本院審理時，先後3 次
    供前具結而為不實證述，足生影響檢察官、法院就甲○○、
    鍾梅蘭被訴賄選案件偵查、審判之認定，有妨害國家司法權
    之正確行使，而使他人有遭受不當偵查、審判之虞，所為已
    有不該，犯後復矢口否認犯行，態度亦不佳，惟考量被告前
    並無任何刑事前科紀錄，有臺灣高等法院被告前案紀錄表1
    份在卷可按，素行良好，且在上開案件偵查中，於97年3 月
    24日檢察官第2 次訊問時，尚據實證稱：有參加屏東東港一
    日遊，甲○○於投票前即表示投完票後一起至屏東東港、大
    鵬灣一日遊等語，並未使檢察官、法院發生誤判之結果，暨
    其犯罪之動機、目的、手段等一切情狀，量處如主文所示之
    刑，以資懲儆。
據上論斷，應依刑事訴訟法第299 條第1 項前段，刑法第168 條
，判決如主文。
本案經檢察官黃子宜到庭執行職務。
中    華    民    國    98    年    1     月    13    日
                  刑事第五庭  審判長法  官  黃建榮
                                    法  官  楊珮瑛
                                    法  官  李殷君
以上正本證明與原本無異。
如不服本判決應於收受送達後10日內向本院提出上訴書狀，並應
敘述具體理由；如未敘述上訴理由者，應於上訴期間屆滿後20日
內向本院補提理由書（均須按他造當事人之人數附繕本）「切勿
逕送上級法院」。
中    華    民    國    98    年    1     月    16    日
                                    書記官  李文廣
附錄本判決論罪科刑法條全文：
中華民國刑法第168條
於執行審判職務之公署審判時或於檢察官偵查時，證人、鑑定人
、通譯於案情有重要關係之事項，供前或供後具結，而為虛偽陳
述者，處7 年以下有期徒刑。


司法院資訊處製作；財團法人民間司法改革基金會備份。
